【裁判字號】    89,台上,292
【裁判日期】    890120
【裁判案由】    毒品危害防制條例
【裁判全文】
最高法院刑事判決                                八十九年度台上字第二九二號
    上  訴  人  甲○○
                丙○○
                乙○○
右上訴人等因違反毒品危害防制條例案件，不服台灣高等法院台南分院中華民國八十
八年十一月二十四日第二審更審判決（八十八年度上重更(三)字第二○六號，起訴案號
：台灣台南地方法院檢察署八十五年度偵字第九○六四號），提起上訴，本院判決如
左：
    主  文
原判決撤銷，發回台灣高等法院台南分院。
    理  由
本件原判決認定上訴人乙○○、丙○○、甲○○三人於民國八十五年六月間，共同基
於營利意圖，自大陸地區購買毒品海洛因運輸至台灣地區販賣牟利之犯意，由甲○○
出資十五萬元港幣，丙○○則挪用林啟南至大陸欲託其購買農產品之十八萬五千元
人民幣，由丙○○負責連絡並夥同乙○○面見毒梟，乙○○兼負責驗貨及銷售事宜，
甲○○負責毒品運送至台灣之貨櫃裝卸及取貨等工作。丙○○於八十五年七月五日，
在大陸地區，向王有源（未據起訴）介紹之毒販港人「雄哥」、大陸人「老莫」以每
塊（三五○公克）八萬二千五百元港幣之代價，共購得三塊海洛因磚。由乙○○赴大
陸負責海洛因毒品之檢驗。並藉甲○○任職之寶成工業股份有限公司（以下稱寶成公
司）係績優廠商，貨櫃通關有免審免驗之便，經由甲○○之安排，利用貨櫃運送海洛
因來台。甲○○趁寶成工業公司第九廠經理董福一（經原審判決確定），於八十五年
七月四日至同年月十日前往大陸出差之際，與之商議，欲將海洛因夾藏在裕元鞋業公
司自大陸裝運鞋材至台灣之貨櫃內，私運至寶成公司第九廠，由董福一接應，交由甲
○○處理，代價為新台幣十萬元。董福一雖明知該物品係毒品海洛因，惟礙於情面，
乃基於幫助甲○○等人運送之意思，應允俟貨品到時告知甲○○取貨。而丙○○、乙
○○、甲○○三人再基於連續二次自大陸地區運輸入臺灣地區之概括犯意聯絡，將上
開購得之海洛因交由甲○○先交待其不知情之助理聶豔君於八十五年七月十九日將海
洛因二塊夾藏在裕元鞋業公司自大陸裝運鞋材至臺灣之貨櫃內（因虛應大陸檢驗將其
中一大塊敲割成十三小塊），私運至寶成公司第九廠。於八十五年七月二十三日入境
，並由董福一於當日透過不知情之許素香告知甲○○上情，由甲○○取得上開二塊海
洛因磚，而於同年月二十五日交予乙○○。乙○○得手後私取一小塊於身，餘則藏置
於高雄市○○街十二巷二十八號租住處所，以便俟機出售。八十五年八月五日由臺灣
臺南地方法院檢察署檢察官指揮法務部調查局台南縣調查站調查員至高雄市○○○路
三四號蕾迪賓館前查獲丙○○、乙○○，扣押海洛因一小塊。又依丙○○、乙○○之
供述，至高雄市○○街十二巷二十八號取出海洛因一大塊暨十二小塊，並查獲甲○○
、董福一。另於八十五年八月六日前往高雄關貨櫃碼頭扣押甲○○等三人第二次於八
十五年八月初由香港轉運，於同年八月五日運抵高雄關貨櫃碼頭之另一塊海洛因（毛
重約三五○公克，與上開各次扣押之毒品海洛因合計淨重八五七‧三六公克）等情。
因而撤銷第一審關於此部分之判決，改判論處上訴人等三人共同販賣毒品罪刑，固非
無見。
惟查：(一)有罪之判決書，須將法院依職權認定之犯罪事實翔記於事實欄，然後於理由
內逐一說明其憑以認定之證據，使事實與理由兩相一致，始稱適法；倘若事實已有記
載，而理由論證未臻周全，或理由說明與事實記載或卷內證據資料，不相符合互生齟
齬，均屬判決理由矛盾之違法，按諸刑事訴訟法第三百七十九條第十四款後段規定，
為判決當然違背法令，足以構成撤銷之原因。原判決認定乙○○、丙○○、甲○○三
人於民國八十五年六月間，共同基於意圖營利，自大陸地區購買毒品海洛因運輸至台
灣地區販賣牟利之犯意。由丙○○於八十五年七月五日，在大陸地區，向王有源介紹
之毒販港人「雄哥」、大陸人「老莫」以每塊（三五○公克）八萬二千五百元港幣之
代價，共購得三塊海洛因磚等情。雖於理由內說明依上訴人等在檢察官偵查及審判中
之供述，及相關證據，已足以認定上訴人等之犯行，而不採取其等在調查站之自白，
故對於上訴人等對於在調查站之自白，係出於刑求，自無調查之必要。但原判決認定
上訴人三人於八十五年六月間，共同基於意圖營利，自大陸地區購買毒品海洛因運輸
至台灣地區販賣牟利之犯意，此部分之事實，於理由內所引用上訴人等人在偵審中所
供，均無從就此部分事實為積極之證明，已屬理由不備。且僅認定由丙○○一人出面
購買毒品海洛因，但理由欄內卻又記載「後來在八十五年七月四日我與乙○○一起去
找『阿雄』，這一次就有談成功」（見原判決第五頁第十一、十二頁）、「足見本件
購買、運送毒品案件，係由丙○○與乙○○負責向『雄哥』、『老莫』等人購買」云
云（見原判決第五頁倒數第四、五行），致認定之事實與理由之說明不符，自屬理由
矛盾。本院前二次判決發回意旨即已指明，原判決仍未審酌，該項瑕疵仍屬存在。另
依乙○○之出入境紀錄所示（見原審更(三)卷第二二二頁），其於八十五年六月一日至
同年八月三十一日間，僅於八十五年七月六日出境，同年月二十五日入境各一次。原
判決理由內引用丙○○所供「後來在八十五年七月四日我與乙○○一起去找『阿雄』
，這一次就有談成功」等語，為論罪之依據，亦與前揭證據資料不符，同屬理由矛盾
。(二)原判決認定上訴人三人基於連續二次自大陸地區運輸入臺灣地區之概括犯意聯絡
，將上開購得之海洛因二塊，交由甲○○先交待其不知情之助理聶豔君於八十五年七
月十九日將海洛因二塊夾藏在裕元鞋業公司自大陸裝運鞋材至臺灣之貨櫃內，私運至
寶成公司第九廠，而於八十五年七月二十三日入境，由甲○○取得該海洛因二塊交付
乙○○。嗣經查獲乙○○、丙○○二人，並依其供述，另於八十五年八月六日前往高
雄關貨櫃碼頭扣押甲○○等三人，第二次於八十五年八月初由香港轉運，於同年八月
五日運抵高雄關貨櫃碼頭之另一塊海洛因等情。因而論處上訴人等二人先後二次共同
運輸毒品之行為為連續犯。但對於第二次上訴人等究竟於何時，由何人，如何在大陸
藏放毒品海洛因，由何人運輸毒品海洛因走私進口等有關犯罪構成要件要素，原判決
並未於事實欄內為明白之記載，已有未合。且事實記載毒品海洛因係由甲○○先交待
其不知情之助理聶豔君將海洛因二塊夾藏在運送鞋材至臺灣之貨櫃內，私運至寶成公
司第九廠。理由內卻引用丙○○於八十五年九月六日在第一審調查時所供：由大陸一
個姓「莫」的先生幫我們把東西藏在甲○○的貨櫃云云，為論處上訴人等三人之犯罪
證據，致事實之認定與理由之說明不符，亦有理由矛盾之違法。本院前次判決發回意
旨並已指明，原判決仍未審酌，該項瑕疵仍屬存在。(三)原判決認定上訴人等自大陸地
區走私毒品海洛因進入台灣地區，卻未適用懲治走私條例第十二條之規定，為論處罪
刑之依據，自有不適用法則之違誤。且走私罪之成立，以私運管制物品進口為犯罪構
成要件之一，則事實欄內自應明白認定走私進口者為管制物品，並詳予載明。本件事
實欄內就此部分犯罪構成要件之事實，並未於事實欄內詳為記載，亦有未當。本院前
次發回意旨亦已指明，原判決仍置本院發回意旨於不顧，殊有未當。(四)原判決認定上
訴人等共謀走私進口毒品海洛因，而由丙○○出面購入毒品海洛因三塊（每塊毛重三
五○公克），分二次私運進口，第一次私運進口二大塊（其中一大塊敲割成十三小塊
），而由調查站人員在丙○○、乙○○身上查扣海洛因一小塊，並在乙○○住處查獲
一大塊十二小塊；另在高雄關貨櫃碼頭查扣一塊海洛因等情。依此認定之事實，上訴
人等私運進口之毒品海洛因，尚不及售出即被查獲，則全部毒品之數量，似應為毛重
一○五○公克。但依法務部調查局鑑定通知書所載，對於該查扣之海洛因檢驗之結果
，合計淨重八五七‧三六公克，含包裝共重九○四‧九二公克（見偵查卷第一三四頁
至一三六頁）。此與上訴人等私運進口之數量不符。而其中二塊淨重分別為三四四‧
五二公克（包裝重二二‧二七公克）、三五一‧三一公克（包裝重一五‧四四公克）
，與上訴人等所供購入之數量相近；但其中一塊僅淨重一六一‧五三公克（包裝重一
五‧四四公克），則與上訴人等所稱毛重三五○公克相差甚鉅。何以數量不符？是否
已販出？此與事實之認定攸關，原判決未詳予調查審酌，遽行判決，難認適法。上訴
意旨均執以指摘原判決不當，非無理由，應認仍有發回更審之原因。又本件係毒品危
害防制條例修正施行前繫屬之案件，依修正後規定處理之，併予指明。
據上論結，應依刑事訴訟法第三百九十七條、第四百零一條，判決如主文。
中      華      民      國    八十九    年      一      月     二十     日
                              最高法院刑事第八庭
                                  審判長法官  吳  雄  銘
                                        法官  池  啟  明
                                        法官  石  木  欽
                                        法官  郭  毓  洲
                                        法官  吳  三  龍
      右正本證明與原本無異
                                              書  記  官
中      華      民      國    八十九    年      一      月    二十四    日


司法院資訊處製作；財團法人民間司法改革基金會備份。
